【裁判字號】    95,台上,3805
【裁判日期】    950713
【裁判案由】    常業重利
【裁判全文】
最高法院刑事判決            九十五年度台上字第三八０五號
    上  訴  人  甲○○原名林.
                        63號.
                        送達代收人  吳剛魁律師
上列上訴人因乙○○自訴常業重利案件，不服台灣高等法院高雄
分院中華民國九十四年十一月二十二日第二審更審判決（九十三
年度上更(二)字第四二號，自訴案號：台灣高雄地方法院八十五年
度自字第七八八號），提起上訴，本院判決如下：
    主  文
原判決撤銷，發回台灣高等法院高雄分院。
    理  由
本件原判決撤銷第一審關於上訴人甲○○（原名林建享）部分之
判決，改判論處上訴人以乘他人急迫貸與金錢，而取得與原本顯
不相當之重利為常業罪刑，固非無見。
惟按有罪之判決書，對於被告有利之證據不採納者，應說明其理
由，始為適法。又刑法第三百四十五條常業重利罪之成立，以乘
他人急迫、輕率或無經驗，而貸以金錢或物品為必要。本件原判
決對於上訴人有乘自訴人乙○○需款急迫貸與如原判決附表所示
之金錢，而取得與原本顯不相當之重利為業之事實，雖已在判決
內說明其依憑之證據之理由。但上訴意旨以其於原審上訴審起即
已主張自訴人其向上訴人借款係作為簽賭六合彩之用，並據證人
洪素惠於民國八十七年三月二十七日在原審上訴審證述在卷，且
有自訴人與洪素惠之對話錄音之譯文為證（見上訴卷第二二七、
二三０、二五六至二六一頁），並無急迫用款之情形等語，經查
尚非全然無據，上訴人之上開辯解，因關係上訴人是否係乘自訴
人之急迫而貸與金錢之判斷，自有再加審酌，並於判決內說明其
證據取捨及判斷之必要，遽行論斷，揆之首開說明，自非適法。
且上開有利於上訴人之證據，為何不足採信，並未說明其理由，
亦嫌理由不備。又上訴人主張依自訴人所製作之明細表，雙方結
算之本利和為新台幣（下同）34,650,000元，亦有證人王民權於
原審前審供述屬實等語，雖為原判決所不採，認自訴人所述「向
上訴人借了二千多萬元，應係指至八十五年八月九日止向上訴人
借款結算本利和之謂」（見原判決第一０頁），但原判決事實係
認定上訴人自八十三年八月三十日起至八十四年六月十五日止，
先後乘自訴人經營事業急需用款急迫之際而貸與如原判決附表一
所示之金額，共積欠11,590,000元（原判決事實欄內誤植為11,5
90,000「萬」元），則關於八十四年六月十六日起至八十五年八
月九日止部分，上訴人有無乘自訴人需款急迫而貸與金錢之情形
，自有再加辨明之必要。且上訴意旨另指稱：八十三年十一月三
日、同年十二月七日上訴人各匯入一百萬元、八十四年六月八日
亦匯入二十四萬元，各借予自訴人，原判決附表一亦有漏載之情
形等情；經與自訴人於九十三年三月五日在原審所提之其在高雄
縣梓官農會活儲帳戶009910交易明細表相核對（見原審更(二)卷(一)
第八四、八五、八八頁），亦非全然無據，復有釐清之必要。上
訴意旨指摘原判決不當，尚非全無理由，應認仍有撤銷發回更審
之原因。又原判決不另為無罪之諭知部分（原判決理由四）；基
於審判不可分之原則，亦一併發回，合予指明。
據上論結，應依刑事訴訟法第三百九十七條、第四百零一條，判
決如主文。
中    華    民    國  九十五  年    七    月   十三   日
                      最高法院刑事第五庭
                          審判長法官  莊  登  照
                                法官  洪  明  輝
                                法官  黃  一  鑫
                                法官  林  秀  夫
                                法官  徐  昌  錦
      本件正本證明與原本無異
                                      書  記  官
中    華    民    國  九十五  年    七    月   十九   日
                                                      Ｅ


司法院資訊處製作；財團法人民間司法改革基金會備份。
